【裁判字號】    95,簡上,9
【裁判日期】    950912
【裁判案由】    返還房屋
【裁判全文】
臺灣花蓮地方法院民事判決               95年度簡上字第9號
上  訴  人  乙○○
                        號
            丙○○
            丁○○
兼共    同
訴訟代理人  戊○○
被  上訴人  交通部台灣鐵路管理局
法定代理人  甲  ○
訴訟代理人  黃健弘律師
上列當事人間請求返還房屋事件，上訴人對於中華民國94年12月
27日本院94年度花簡字第120號第一審判決提起上訴，本院於中
華民國95年8月29日言詞辯論終結，判決如下：
    主  文
上訴駁回。
第二審訴訟費用由上訴人負擔。
      事 實 及 理 由
壹、兩造爭執要旨：
一、被上訴人起訴主張：
（一）坐落花蓮縣壽豐鄉○○村○鄰○○路○段145號房屋（即
      如原審判決附表所示A、C、D、E、F、G部分，面積合計約
      165平方公尺部分之建物，下稱系爭房屋）為中華民國所
      有，被上訴人為管理機關，原為已裁撤之花蓮材料廠溪口
      材料庫內辦公廳舍及倉庫，而遭已故原材料庫員工鄭文欣
      之配偶即上訴人乙○○，子女即上訴人戊○○、丁○○、
      丙○○等人占住至今，迭經催討返還，均未獲置理，爰依
      民法第767條所有物返還請求權，請求上訴人將系爭房屋
      遷讓返還原告（原審為被上訴人勝訴之判決，上訴人聲明
      不服）。
（二）對上訴人抗辯所為之陳述：
      系爭房屋並非宿舍，故上訴人以尚有眷屬未死亡，依宿舍
      規定仍可續住之主張並不可採。又縱系爭房屋為宿舍，亦
      僅能續住至機關處理時為止。被上訴人曾多次催促上訴人
      遷讓系爭房屋，上訴人均不處理，可認被上訴人業已處理
      系爭房屋事宜等語。
（三）並答辯聲明：上訴駁回。
二、上訴人則抗辯：
（一）系爭房屋是民國58年間配住給前鐵路局員工鄭文欣的宿舍
      ，上訴人分別為鄭文欣之妻（即乙○○）及子女（即戊○○、丁○○、丙○○），鄭文欣雖已於69年間退休，77年
      間過世，但上訴人乙○○既為鄭文欣之妻，依宿舍關係，
      自可以繼續居住。
（二）系爭房屋於鐵路局之編定科目，並不能據此違反公有宿舍
      管理規則，故至退休員工及其配偶死亡止，為有權居住。
      況上訴人等並無永久占用之意思，僅要求居住至退休員工
      之配偶死亡止或由上訴人等承租或承購均可。
（三）並上訴聲明：1.原判決廢棄；2.被上訴人於第一審之訴駁
      回。
貳、本件經兩造整理並協議簡化爭點結果如下：
一、兩造不爭執之事實：
（一）原審判決附表所示A、C、D、E、F、G部分建物，為中華民
      國所有，被上訴人為管理機關。
（二）訴外人鄭文欣任職被上訴人期間，鄭文欣及其妻即上訴人
      乙○○、其子女即上訴人戊○○、丁○○，與其出養子丙○○均居住使用上開建物。
（三）上訴人戊○○、丁○○、丙○○均已成年，而鄭文欣業於
      77 年死亡。
（四）上訴人乙○○、戊○○、丁○○、丙○○迄今仍占有使用
      上開建物。
二、本件爭點：
    上訴人占有系爭房屋有無合法權源？
、本院之判斷：
一、按當事人主張有利於己之事實者，就其事實有舉證之責任，
    民事訴訟法第277條定有明文。上訴人主張系爭房屋係被上
    訴人配住之宿舍，為被上訴人所否認，依上開舉證責任分配
    之原則，上訴人自應就系爭房屋係屬宿舍乙節負舉證責任。
    查上訴人就系爭房屋係宿舍，鄭文欣自58年即入住並遷入戶
    籍迄今，被上訴人均未告知非合法宿舍之事實，雖提出戶籍
    登記簿及水電證明為證。然上開資料僅足證明上訴人確實居
    住於系爭房屋，並不足以證明系爭房屋係屬宿舍之事實，上
    訴人復未舉他證以實其說，自難認上訴人主張系爭房屋為宿
    舍乙節屬實。又系爭房屋既屬被上訴人所有，復非宿舍，上
    訴人亦未舉證證明占有系爭房屋有何合法權源，自屬無權占
    用系爭房屋。上訴人抗辯占有系爭房屋有合法權源等語，自
    屬無據。
二、縱認系爭房屋係屬宿舍，上訴人占有系爭房屋亦無合法權源
    ：
（一）按因任職關係獲准配住宿舍，其性質為使用借貸，目的在
      使任職者安心盡其職責，是倘借用人喪失其與所屬機關之
      任職關係，當然應認依借貸之目的，已使用完畢，配住機
      關自得請求返還。故公務員因任職關係配住宿舍，於任職
      中死亡時，既喪失其與所屬機關之任職關係，依借貸目的
      應認已使用完畢，使用借貸契約因而消滅，此與一般使用
      借貸契約，借用人死亡時，貸與人僅得終止契約之情形尚
      有不同（最高法院91年台上字第1926號判例意旨參照）。
（二）上訴人之父鄭文欣縱認係因任職予被上訴人機關而獲配住
      系爭房屋，鄭文欣於77年死亡，則鄭文欣與被上訴人間就
      系爭房屋之使用借貸關係，於渠等死亡時起，即因借用人
      鄭文欣喪失與被上訴人間之任職關係，不待被上訴人為終
      止之意思表示，即因而當然消滅，揆之前揭判例意旨，至
      屬明確。被上訴人與鄭文欣間就系爭房屋之使用借貸關係
      ，既於鄭文欣死亡時當然消滅，上訴人基於其為借用人鄭
      文欣繼承人之地位，自負有將使用借貸標的物即系爭房屋
      返還被上訴人之義務，則上訴人仍占有使用系爭房屋，自
      屬無權占有，被上訴人亦得本於所有權之權能，請求上訴
      人返還系爭房屋。
三、綜上所述，無論系爭房屋是否為宿舍，上訴人占有系爭房屋
    均無合法權源，從而，被上訴人本於民法第767條之規定，
    請求上訴人將系爭房屋遷讓返還被上訴人，於法有據，應予
    准許。原審為被上訴人勝訴之判決，並依職權宣告假執行，
    於法並無不合。上訴意旨指摘原判決不當，求予廢棄改判，
    為無理由，應予駁回其上訴。
肆、本件事證已臻明確，兩造其餘攻擊防禦方法及證據調查，核
    與本件判決結果不生影響，爰不逐一一一論述，併此敘明。
伍、據上論結，本件上訴為無理由，依民事訴訟法第436條之1第
    3項、第449條第1項、第85條第1項前段、第78條，判決如主
    文。
中    華    民    國    95    年    9     月    12    日
                        臺灣花蓮地方法院民事庭
                            審判長法官  林碧玲
                            法      官  楊碧惠
                            法      官  陳燁真
以上正本係照原本作成
本件不得上訴
中    華    民    國    95    年    9     月    12    日
                            法院書記官  唐千惠


司法院資訊處製作；財團法人民間司法改革基金會備份。
